最高法院刑事判決　　　　　　　　　　　　　　　九十一年度台上字第一九六三號
　　上　訴　人　台灣高等法院檢察署檢察官
　　上　訴　人
　　即　被　告　乙○○
　　被　　　告　甲○○
右上訴人等因被告等傷害致人於死案件，不服台灣高等法院中華民國九十一年一月二
日第二審更審判決（八十九年度上更(一)字第九八七號，起訴案號：台灣桃園地方法院
檢察署八十四年度偵字第八五三八、一三五三八號），提起上訴，本院判決如左：
    主  文
原判決撤銷，發回台灣高等法院。
    理  由
本件原判決認定上訴人即被告乙○○於民國八十四年六月二十九日上午七時五十五分
許，駕駛小客車欲上班之際，在桃園縣八德市○○路六六號前，與陳文義所駕駛內載
張祉松、陳亮宇（以上三人業經判刑確定）、黃碩彥之小客車發生擦撞。陳文義乃下
車與乙○○理論，乙○○見其來意不善，即過馬路跑進對面永豐路六四號其任職之被
告甲○○所經營工廠內。張祉松即自車後行李箱中拿出棒球棍一支，與陳文義、陳亮
宇、張祉松一同追趕乙○○。乙○○進入六四號內，遇同事游文亮，急問老闆在那裡
，游文亮告以在隔壁六六號內，乙○○即跑至隔壁。甲○○聽見乙○○之呼喊，下樓
察看，向陳文義表示有話好說。詎陳文義等四人分持前開棒球棍及在該工廠內撿拾之
方型鐵管一支，或以拳腳共同毆打被告等。被告等值此不法侵害，為防衛自身生命、
身體安全，不得不出手抵擋，並分別奪下棒球棒及方型鐵管。斯時被告等雖於客觀上
能預見以棒球棒或鐵管重擊頭部足生死亡之結果，惟因陳文義等四人猶繼續圍毆，為
求自保，乃基於傷害之犯意聯絡，分持棒球棒及方型鐵管還擊。於混亂中，擊打到黃
碩彥頭部，致其受有左側硬腦膜上及硬腦膜下出血、左眼及左額頭紅腫、左前臂擦傷
，經送醫手術，成植物人狀態，因病理變化而於八十八年十二月二十二日心肺衰竭不
治死亡。另因正當防衛，致陳文義受有頭部外傷、右上肢、左臀部、右前胸挫傷，及
張祉松受有背部、左髖、右大腿挫傷等情。因而撤銷第一審關於被告等部分之判決，
改判論處被告等共同傷害人之身體，因而致人於死罪刑，固非無見。
惟查：(一)刑法第二百七十七條第二項前段之傷害人之身體，因而致人於死罪之法定本
刑，為無期徒刑或七年以上有期徒刑。又防衛行為過當者，得減輕或免除其刑；有期
徒刑減輕，同時有免除其刑之規定者，其減輕得減至三分之二，刑法第二十三條但書
、第六十六條但書分別規定甚明。本件原判決論處乙○○傷害人之身體，因而致人於
死罪刑，選科有期徒刑，除以防衛過當為唯一減輕原因外，別無其他減輕其刑之原因
，乃竟量處有期徒刑二年，顯逾減輕其刑至三分之二之範圍，自有適用法則不當之違
誤。(二)正當防衛必須對於現在不法之侵害始得為之，侵害業已過去，即無正當防衛可
言。至彼此互毆，必一方初無傷人之行為，因排除對方不法之侵害而加以還擊，始得
以正當防衛論。本件依原判決事實欄所載，被告甲○○、乙○○於前揭時地，遭陳文
義、張祉松、陳亮宇、黃碩彥等人分持棒球棍、方型鐵管各一支毆打，即分別奪下該
棒球棒及方型鐵管後，「基於傷害之犯意聯絡」，分持該棒球棒及方型鐵管還擊。致
黃碩彥、陳文義、張祉松受有前開傷勢，黃碩彥經送醫手術，成植物人狀態，嗣因病
理變化而心肺衰竭不治死亡。則被告等奪下陳文義等人之棒球棍、方型鐵管還擊時，
陳文義等人手上似未持有器械，其等攻擊力似非必然較被告等優勢。又被告等既係「
基於傷害之犯意聯絡」，持該棒球棍、方型鐵管還擊，如何謂被告等合乎正當防衛或
防衛過當之要件？不無疑義。乃原審未詳予審酌論述，即謂被告等之傷害陳文義、張
祉松之行為，係屬正當防衛，及傷害黃碩彥致死，為防衛過當，要嫌速斷，且有理由
不備之違誤。(三)原判決採取乙○○所辯，謂乙○○持以還擊之方型鐵管一支，係陳文
義等人自甲○○所經營之前揭工廠撿拾後，持以毆打被告等，而遭乙○○奪下等情。
然據陳文義、張祉松、陳亮宇堅稱：乙○○一開始即持該方型鐵管毆打伊等，伊等未
曾以該方型鐵管毆打被告等（見偵查卷第十二、十六、十七、二二、二三、三五、三
六頁、第一審卷第三０、七四頁、原審法院上訴卷第六八、一０四、一０六、一０七
頁）。復依原判決所載，該方型鐵管係屬甲○○所經營工廠內之物。衡諸常情，陳文
義等人似非較被告等易先取得該物。又陳文義等人與乙○○就此部分情節之陳述並不
相符，如何謂乙○○絕無設詞俾有利於己之動機？何以其供陳即較陳文義等人之供述
為可採？尚非無疑。乃原審就陳文義等人之上開陳述恝置不論，即遽為前揭認定，亦
嫌速斷，且有理由不備之違誤。以上或為上訴意旨所指摘，或為本院得依職權調查之
事項，應認原判決有發回更審之原因。
據上論結，應依刑事訴訟法第三百九十七條、第四百零一條，判決如主文。
中      華      民      國    九十一    年      四      月     十一     日
                              最高法院刑事第六庭
                                  審判長法官  吳  雄  銘
                                        法官  池  啟  明
                                        法官  石  木  欽
                                        法官  郭  毓  洲
                                        法官  吳  三  龍
      右正本證明與原本無異
                                              書  記  官
中      華      民      國    九十一    年      四      月     十六     日
